【裁判字號】    99,交聲,29
【裁判日期】    990111
【裁判案由】    交管條例聲異
【裁判全文】
臺灣板橋地方法院交通事件裁定          99年度交聲字第29號
原處分機關  交通部公路總局臺北區監理所蘆洲監理站
異  議  人
即受處分人  甲○○
上列異議人因違反道路交通管理處罰條例案件，對於交通部公路
總局臺北區監理所蘆洲監理站中華民國98年12月31日以北監蘆字
第裁46-C00000000號違反道路交通管理事件裁決書所為之裁決處
分（原舉發案號：臺北縣政府警察局97年12月3 日北縣警交字第
C00000000號）不服，聲明異議，本院裁定如下：
    主  文
原處分撤銷。
甲○○汽車駕駛人，駕駛汽車經測試檢定酒精濃度超過規定標準
，應接受道路交通安全講習及吊扣普通輕型機車駕駛執照拾貳個
月。
    理  由
一、原處分意旨略以：異議人即受處分人甲○○於民國九十七年
    十二月三日晚間十時四十九分許，騎乘車號ＱＷＹ─五四八
    號輕型機車，行經臺北縣三重市○○街二一一巷口，為臺北
    縣政府警察局三重分局執勤員警攔檢，經測試其吐氣所含酒
    精濃度達每公升零點五九毫克超過規定標準而掣單舉發，乃
    依道路交通管理處罰條例第三十五條第一項第一款、第二十
    四條第一項第二款規定（裁決書漏載同條例第二十四條規定
    ），裁處吊扣汽車駕駛執照十二個月，並應參加道路交通安
    全講習（按：異議人上開酒後騎乘機車公共危險行為，前經
    本院以九十七年度交簡字第六七七七號刑事簡易判決判處罰
    金新台幣〔下同〕五萬元確定，故原處分機關未就異議人裁
    處罰鍰）。異議人則以：伊對於飲酒後騎乘機車，已知錯，
    但伊每天都駕駛汽車載運水果到菜市場做生意賺錢，所以伊
    駕駛汽車絕不喝酒，以後騎乘機車，也不再喝酒；伊為了做
    生意，必須要有駕照，請求監理所不要吊扣汽車駕駛執照等
    語。
二、按汽車（含機車，下同）駕駛人，駕駛汽車經測試檢定酒精
    濃度超過規定標準者，處一萬五千元以上六萬元以下罰鍰，
    並當場移置保管該汽車及吊扣其駕駛執照一年，道路交通管
    理處罰條例第三十五條第一項第一款定有明文。又依同條例
    第二十四條第一項第二款規定，有上開違規之行為者，並應
    接受道路交通安全講習。
三、經查：
(一)、本件異議人飲酒後於前揭時地，騎乘車號ＱＷＹ─五四八號
    輕型機車，經警攔停測得其吐氣所含酒精濃度達每公升零點
    五九毫克規定標準而掣單舉發，並經警將上開公共危險案件
    另案移送臺灣板橋地方法院檢察署檢察官偵查後，聲請本院
    以九十七年度交簡字第六七七七號刑事簡易判決判處罰金五
    萬元等事實，業據異議人提出聲明異議狀時坦承在卷，並有
    首開舉發違反道路交通管理事件通知單影本、聲請簡易判決
    處刑書、上開刑事簡易判決及臺灣高等法院被告前案紀錄表
    等件附卷可稽；又異議人領有普通小型車之駕駛執照，但未
    有機車駕駛執照，業據異議人陳明在卷，並有「證號查詢汽
    車駕駛人」資料在卷可憑，且觀之本件裁決書處罰主文欄記
    載「吊扣汽車駕駛執照十二個月」，足認原處分機關所吊扣
    者，乃異議人所領有之普通小型車之汽車駕駛執照一節。是
    異議人於上揭舉發當時係領有普通小型車駕駛執照，於飲酒
    後已超過酒精濃度規定標準值，仍騎乘上開輕型機車違規之
    事實，足堪認定。
(二)、次查道路交通管理處罰條例第三十五條第一項僅規定「吊扣
    其駕駛執照一年」，並未明定其駕駛執照之種類，而有關吊
    扣、吊銷駕駛執照處分效力與執行方式之法令依據，當係依
    據同條例第六十八條規定，而該條文業於九十四年十二月十
    四日修正公布，並自九十五年三月一日施行，修正前原規定
    ：「汽車駕駛人，因違反本條例及道路交通安全規則之規定
    ，受吊扣或吊銷駕駛執照處分時，吊扣或吊銷其持有各級車
    類之駕駛執照」，修正後則規定「汽車駕駛人，因違反本條
    例及道路交通安全規則之規定，受吊銷駕駛執照處分時，吊
    銷其持有各級車類之駕駛執照。」考其立法意旨在於違規行
    為對道路交通秩序之維持及道路交通安全已生較大之影響，
    故規定吊扣或吊銷其持有各級車類之駕駛執照，以限制其繼
    續駕車行駛道路之權利，係屬駕駛行為之限制，並不因所持
    駕駛執照種類不同而有所差異。惟因考量原條文將違法或違
    規駕駛人所持有各級車類之駕駛執照一併吊銷或吊扣，失之
    過酷，對於人民工作與生活影響過鉅，有違比例原則，經與
    交通部協商後，乃將其中「受吊扣處分者，吊扣其持有各級
    車類之駕駛執照」部分之規定刪除。是駕駛人違反道路交通
    管理處罰條例第三十五條第一項第一款之規定而受吊扣駕駛
    執照處分時，依修正後同法第六十八條規定，並參照上開修
    正意旨，應僅得吊扣違規或違法當時駕駛車類之駕駛執照，
    否則將造成同一違規或違法行為，因受處分人持有駕駛執照
    種類之不同，而異其處分之結果。況酒醉駕車行為係製造法
    所不容許之風險，以風險製造之立場觀之，並不因駕駛車輛
    種類之不同，而有所差別，但從風險實現之觀點而言，酒醉
    駕駛車類之不同，其對於交通安全衍生之實害結果也有所差
    異，如駕駛人駕駛低一級之車類違反本條例之規定時，不論
    其所造成之實害結果，而一律吊扣駕駛人所持有之各類駕照
    ，亦有違相同事件相同處理，不同事件不同處理之平等原則
    （臺灣高等法院暨所屬法院九十七年法律座談會刑事類提案
    第四０號討論暨審查意見參照）。準此，本件異議人違規時
    既係駕駛輕型機車，其依法所受之處分應為限制其駕駛輕型
    機車之權利，而應吊扣其輕型機車駕駛執照，始符修正後該
    條例第六十八條規定之意旨，惟異議人未曾考領機車駕駛執
    照，業如前述，是其並無輕型機車駕駛執照可供吊扣，倘吊
    扣異議人所持有之普通小型車駕駛執照以代之，固可達成限
    制其繼續駕駛輕型機車之目的，然此舉顯已逾越道路交通管
    理處罰條例第六十八條之規範意涵及範圍，且將剝奪異議人
    駕駛普通小型車之權利，對其工作權造成極大之損害，是異
    議人主張不應吊扣其普通小型車駕駛執照等語，自屬有據（
    臺灣高等法院九十八年度交抗字第二一四九號、第二一五九
    、第二二一六號、第二三二九號、第二七九七號裁定及臺灣
    高等法院暨所屬法院九十八年法律座談會刑事類提案第二三
    號討論暨審查意見均採同一見解）。
(三)、至原處分機關援引交通部相關領有汽車駕駛執照而未有機車
    駕駛執照，駕駛機車違反道路交通管理處罰條例第三十五條
    規定執行吊扣疑義之九十七年一月二十四日交路字第０九七
    ００一五九九七號函釋為本件裁決處分之依據。惟按法官依
    據法律獨立審判，憲法第八十條載有明文，各機關依其職掌
    就有關法規為釋示之行政命令，法官於審判案件時，固可予
    以引用，但仍得依據法律，表示適當之不同見解，並不受其
    拘束；司法行政機關所發司法行政上之命令，如涉及審判上
    之法律見解，僅供法官參考，法官於審判案件時，亦不受其
    拘束（司法院大法官會議釋字第二一六號解釋意旨參照）。
    是交通部上開函釋意見，本院並不受其拘束，且上開函釋意
    旨違反比例原則，亦經大多數普通法院交通法庭及臺灣高等
    法院裁定所肯認，故本件異議人之駕駛執照吊扣部分，自無
    適用上開函釋之餘地。原處分機關忽略大多數法院所形成之
    上開法律意見，仍繼續援引上開函釋對違規駕駛人裁處吊扣
    汽車駕照，除與現行之道路交通管理處罰條例第六十八條規
    定未合，尤與疏減訟源之訴訟原則亦有未符，併予指明。
四、綜上所述，異議人於前揭時地，騎乘輕型機車經測試檢定酒
    精濃度超過規定標準之違規行為，堪以認定。又因本件酒後
    駕車乃單一違規行為，吊扣駕照與道安講習之處分無從區分
    ，是異議人雖未就酒後駕車裁處道安講習部分提出異議，惟
    依道路交通管理處罰條例第八十九條規定，法院處理交通事
    件，準用刑事訴訟法第三百四十八條之規定，則原處分關於
    前開部分與吊扣駕駛執照部分，應認均為異議聲明之效力所
    及，本院自得併為審酌。從而，原處分機關據以援引道路交
    通管理處罰條例第三十五條第一項第一款、同條例第二十四
    條第一項第二款規定，裁處施以道安講習處分部分，尚無違
    誤，然原處分機關未審酌前情，逕為裁處吊扣異議人普通小
    型車駕駛執照十二個月部分，難認適法。是本件異議人提起
    聲明異議，為有理由，應由本院將原處分撤銷，並參酌臺灣
    高等法院暨所屬法院九十八年法律座談會刑事類提案第二三
    號討論暨審查意見「‧‧實際執行面，可由交通主管機關於
    職業大貨車駕駛執照上或電腦檔存資料，註記吊扣自用小客
    車駕照，而為限制車類級別之駕駛資格，尚不得因受處分人
    無較低等級之駕照可供吊扣，即率爾代以吊扣較高等級之駕
    照或完全不予處罰‧‧」等語，應由本院將原處分撤銷，自
    為裁罰如主文第二項所示，以期適法。
據上論斷，應依道路交通案件處理辦法第二十條前段，裁定如主
文。
中    華    民    國    99    年    1     月    11    日
                  交通法庭  法  官  楊 志 雄
以上正本證明與原本無異
如不服本裁定應於送達後五日內向本院提出抗告狀
                            書記官  陳 春 銘
中    華    民    國    99    年    1     月    11    日

司法院資訊處製作；財團法人民間司法改革基金會備份。
